臺灣高等法院民事判決
110年度家上字第158號
上  訴  人  游錫津  
訴訟代理人  莊志遠律師
被  上訴人  施美莉  

上列當事人間請求離婚事件，上訴人對於中華民國110年4月26日
臺灣新北地方法院109年度婚字第528號第一審判決提起上訴，本
院於110年11月16日言詞辯論終結，判決如下：
    主      文
上訴駁回。
第二審訴訟費用由上訴人負擔。
    事實及理由
一、被上訴人主張：兩造於民國74年2月2日結婚，育有3名子女
    ，均已成年。婚後原共同經營汽車修理廠，於96年9月30日
    結束營業後，上訴人即拒絕提供生活費用予伊，並常以言語
    侮辱伊，致伊精神不堪負荷，兩造嫌隙漸深，伊乃在長女之
    協助下，於106年6月30日搬離兩造位於新北市○○區○○路000
    巷0號3樓(下稱系爭永和房屋)之住處，另賃屋而居。兩造分
    居迄今已4年，嗣於109年間伊為減輕女兒之負擔，欲將伊名
    下系爭永和房屋出售，上訴人擅自更換門鎖，拒絕伊進入，
    兩造婚姻已生破綻而無回復之望等情。爰依民法第1052條第
    2項之規定，求為准兩造離婚之判決。
二、上訴人則以：伊婚後無不良嗜好，勤奮工作為家庭付出，並
    負責接送小孩、處理家務，被上訴人卻任性提出離婚之要求
    。被上訴人係因其投資需要金錢，藉分居以達成離婚、賣屋
    之目的。伊雖不擅言詞，但為維持完整家庭，對於被上訴人
    之無理取鬧皆冷靜應對，且請求被上訴人之父母及姊妹協助
    ，以求取兩造能接受之方案，努力維持兩造之婚姻，非無維
    持婚姻之意願。被上訴人未顧及伊長住系爭永和房屋擬將之
    出售，因此所生齟齬，不可歸責於伊。兩造藉由長女表達心
    情或感受，係傳統社會夫妻溝通方式，婚姻縱有破綻，客觀
    上亦未達無法回復之程度等語，資為抗辯。
三、原審為上訴人敗訴之判決，上訴人不服，提起上訴，其聲明
    ：㈠原判決廢棄。㈡被上訴人於第一審之訴駁回。被上訴人答
    辯聲明：上訴駁回。
四、被上訴人主張兩造於74年2月2日結婚，現婚姻關係仍存續等
    情，有戶籍謄本在卷可憑(見原審卷第25-27頁)，且為兩造
    所不爭執，堪信為真正。至被上訴人主張兩造之婚姻已生破
    綻無回復之望，且可歸責於上訴人等語，則為上訴人所否認
    ，並以前揭情詞置辯。茲就兩造之爭點，說明本院之判斷如
    下：
　㈠按有民法第1052條第1項各款以外之重大事由，難以維持婚姻
    者，夫妻之一方得請求離婚，但其事由應由夫妻之一方負 
    責者，僅他方得請求離婚，民法第1052條第2項定有明文。
    次按夫妻有民法第1052條第1項所定各款情形以外之重大事
    由，難以維持婚姻者，雙方固均得據以請求離婚，惟同條第
    2項但書既規定，難以維持婚姻之重大事由應由夫妻之一方
    負責者，僅他方得請求離婚，則於難以維持婚姻之重大事由
     ，夫妻雙方均須負責時，自應比較衡量雙方之有責程度後
    ， 僅責任較輕之一方，得向責任較重之他方請求離婚；如
    有責 程度相同時，雙方即均得請求離婚，始符公平之旨。
    又婚姻是否已生破綻無回復之希望，應依客觀之標準，即難
    以維持婚姻之事實，是否已達於倘處於同一境況，任何人均
    將喪失維持婚姻之意願而定。　
　㈡被上訴人主張上訴人常以言語侮辱伊等語，業據證人即兩造
    之長女游雅筑證稱：雙方溝通之方式，上訴人會言語暴力，
    講出不好聽話語，比如被上訴人之食物料理方式或睡太晚，
    上訴人會罵「豬」，比較多嫌惡用詞，被上訴人出門穿著不
    如其意，會稱被上訴人包肉粽，雖無三字經或髒話，但皆傷
    人等語(見原審卷第113頁)；證人即兩造之子游錫津證稱：
    伊在家裡曾聽聞上訴人講被上訴人「豬」、「穿衣服像包肉
    粽」，雖不算常態，但發生頻率不低，上訴人這樣講話時，
    兩造就不歡而散，印象中大約自伊國中時起，兩造會先吵幾
    句，之後再冷戰，兩人始終沒有合好過等語(見本院卷第106
    頁)；證人即上訴人之姊施美莉證稱：伊有聽聞過上訴人以
    「豬」、「這麼胖還吃」對被上訴人講話等語(見本院卷第1
    08頁)；經本院勘驗兩造於110年3月4日談話之錄音檔，上訴
    人對被上訴人表示「你才藝都很好，但是你真的沒有智慧，
    真的沒有半點智慧」、「尖酸刻薄阿，斤斤計較阿....」(
    見本院卷第109頁)，堪認於婚姻關係存續期間，上訴人常以
    貶抑人格之詞語羞辱被上訴人，兩造間因此迭生口角爭執，
    致關係不和睦。上訴人雖抗辯：伊不擅於言詞，目的仍係關
    心被上訴人云云，然上訴人前開言語客觀上確屬貶低他人人
    格之用語，且非偶發事件，而係日常生活經常反覆發生，在
    子女面前亦無遮攔，無視被上訴人之人格尊嚴，長此以往，
    自難期待被上訴人不心生芥蒂，況兩造常因此起口角爭執，
    業已影響兩造間之情感，上訴人仍無意改善，反無視被上訴
    人之感受，推以不擅言詞而掩飾其過，其前開所辯自無可取
    。　
  ㈢被上訴人復主張兩造自106年6月30日起分居迄今，為上訴人
    所不爭執(見本院卷第51頁)，僅抗辯：係被上訴人自行離家
    ，不履行同居義務，且係為遂其離婚以達出賣系爭永和房屋
    之目的云云。查：證人游雅筑證稱：伊建議被上訴人搬離家
    之原因，係因伊阿姨向伊表示兩造關係不好，被上訴人之身
    心受有影響，請伊出面協調解決，伊無法解決，僅能付錢支
    應被上訴人之生活費及租屋費，讓兩造分隔即無從爭吵。在
    被上訴人搬離家前，伊已告知上訴人此事，因兩造本來已不
    對話，所以上訴人對此無反應。在伊18歲離家以前，兩造經
    常吵架，任何生活中事情皆可爭吵，伊不覺得兩造之關係曾
    好過。伊一直聽聞兩造關係不好，互不講話，且上訴人會找
    伊抱怨，為避免再生爭執，找伊抱怨，伊只能使兩造分開，
    所以主動提議被上訴人搬出來，若非伊願意支付費用，被上
    訴人才不願意搬離家等語(見本院卷第98頁、原審卷第110頁
    )，證人即被上訴人之兄長施再發亦證稱：兩造夫妻感情不
    好已十多年，見面就吵；在分居前經常吵架，伊曾幫忙協調
    2次，希望能勸和，但上訴人對被上訴人一直提出很多條件
    ，其中一條件即被上訴人若要向上訴人索討金錢，最好態度
    好一點，兩次都有類似話題發生爭吵，協調之後仍舊無用，
    兩造一樣吵架等語(見原審卷第82頁、第85-86頁)，足見兩
    造關係原已不睦，屢生爭執，經家人居中調節，仍未見解決
    ，影響被上訴人身心狀況，兩造之長女游雅筑為解決紛爭，
    始安排被上訴人另賃屋而居。則被上訴人離家在外賃屋之緣
    由係為避免兩造間爭執不斷，順應子女安排，選擇別居生活
    ，自不能倒果為因，遽謂被上訴人故不履行同居義務，以遂
    其離婚並達出賣系爭永和房屋之目的。
  ㈣上訴人雖抗辯：伊有想辦法維持婚姻，並願儘量提供金錢以
    滿足被上訴人，已釋出善意，係被上訴人不願返家云云。惟
    ：證人游雅筑證稱：上訴人有提到被上訴人離家之事，上訴
    人覺得這樣很好，曾詢問伊關於被上訴人之住處，只是想要
    關心一下狀態，不是想要被上訴人回家；上訴人沒有提過要
    將被上訴人找回來，提起離婚訴訟後，上訴人僅有討論如何
    分配財產等語(見原審卷第110-111頁、本院卷第101頁)；證
    人游錫津亦證稱：被上訴人離家後，上訴人之生活並無改變
    ，雖有詢問伊有無去探視被上訴人，但伊不曉得上訴人之目
    的為何，上訴人也不會請伊轉達話給被上訴人；被上訴人離
    家後，係由伊負責幫被上訴人付貸款利息，近幾個月上訴人
    始稱要幫伊忙，可能擔心伊過不下去等語(見本院卷第104頁
    )，參以上訴人自承：兩造於分居期間無往來；伊想要維持
    婚姻關係，具體如何作為，只能透過兒女幫忙，伊想要合好
    之方式即被上訴人如果需要錢，伊盡量給他，但被上訴人不
    願意改善，伊亦無辦法等語(見本院卷第51頁、第160-161頁
    )，可見上訴人雖稱希望維持婚姻，然無積極舉措恢復與被
    上訴人共同生活，更無藉由其子女與被上訴人聯繫，試圖回
    復兩造之關係，僅認為可盡量提供金錢滿足被上訴人需求即
    可維持婚姻關係，顯然迄未明瞭兩造婚姻破綻原因在於彼此
    長期感情不睦、互動欠佳所致，則上訴人此部分辯解，亦無
    可取。 
　㈤被上訴人又主張：伊於109年欲出售系爭永和房屋，上訴人逕
    自更換門鎖，不讓伊進入等語，業據證人施再發證稱：109
    年3月間被上訴人提及貸款壓力，想將系爭永和房屋出售，
    因上訴人仍居住該處，會有阻力，但被上訴人未聽從伊建議
    ，開始粉刷並張貼售屋廣告，上訴人就將鎖頭更換，被上訴
    人向伊求援，伊陪同被上訴人找上訴人，未獲回應，因此至
    仁愛派出所報備，經警陪同敲門，上訴人始出面讓伊等進屋
    ，伊當時仍勸和不勸離，上訴人向伊表示不可能，兩造無法
    復合，當時並非在談房子之事等語(見原審卷第82-84頁)，
    可見被上訴人於別居相當期間後，竟未先知會上訴人並與之
    商議，即逕自張貼廣告欲出售上訴人所居住之系爭永和房屋
    ，上訴人獲悉上情後，旋更換門鎖，拒絕被上訴人返家，甚
    至勞動警方出面懇勸，被上訴人始得進屋，堪認兩造就房產
    事宜各執己見，夫妻間應有之互信、互諒、互愛關係已蕩然
    無存，自難期兩造得再共同協力維持圓滿之婚姻生活。
  ㈥夫妻之所以謂為夫妻，無非在於藉由婚姻關係，相互扶持， 
    甘苦與共；信諒為基，情愛相隨。苟夫妻間因堅持己見，分
    居兩地，各謀生計，久未共同生活，致感情疏離，互不聞問
    ；舉目所及，已成路人，而無法達成實質夫妻之婚姻目的，
    若謂該婚姻猶未發生破綻，其夫妻關係仍可維持，據以 排
    斥無過失或過失程度較輕或其程度相當之一方訴請離婚， 
    即悖於夫妻之道，顯與經驗法則有違。兩造結褵多年，上訴
    人在家人面前常以貶抑人格之詞語形容被上訴人，使被上訴
    人備感羞辱，致兩造長年相處不睦，長女為期解決兩造相處
    之困境，乃安排被上訴人另賃屋而居，致兩造未能繼續共同
    生活迄今，且兩造於別居期間，猶未思省問題所在以挽回婚
    姻，均無改善分居窘境之積極作為，所談論者僅為財產應如
    何分配，要與夫妻間之情感無涉，益見兩造無法彼此互相扶
    持，感情已經疏離，彼此亦無互動溝通，顯然不具有正常夫
    妻生活之實質內容，客觀上應已達喪失維持婚姻之程度，構
    成婚姻破綻難以回復之重大事由。又兩造婚姻最大困境在無
    法溝通，不願意為維持關係作調整，被上訴人堅決與上訴人
    離婚，上訴人雖表明希望維持婚姻關係，但不思採取有效方
    式與被上訴人溝通，仍冀藉由法律維持婚姻關係（見本院卷
    第160-161頁），則兩造婚姻之破綻原因，應認係可歸責於
    雙方之程度相同，雙方均得請求離婚。揆諸前揭說明，被上
    訴人依民法第1052條第2項規定訴請裁判離婚，洵屬有據。
五、綜上所述，被上訴人依民法第1052條第2項規定，請求准與
    上訴人離婚，為有理由，應予准許。原審為上訴人敗訴之判
    決，核無不合，上訴意旨指摘原判決不當，求予廢棄改判，
    為無理由，應駁回其上訴。並依家事事件法第51條、民事訴
    訟法第78條規定，為訴訟費用負擔之判決。
六、本件事證已臻明確，兩造其餘之攻擊或防禦方法及提出之證
    據，經本院斟酌後，認為均不足以影響本判決之結果，爰不
    逐一論列，附此敘明。 
七、據上論結，本件上訴無理由，判決如主文。　　　　
中　　華　　民　　國　　110 　年　　12　　月　　7 　　日
                    家事法庭
                        審判長法  官  胡宏文
                              法  官  陳筱蓉
                              法  官  楊雅清
正本係照原本作成。
如不服本判決，應於收受送達後20日內向本院提出上訴書狀，其
未表明上訴理由者，應於提出上訴後20日內向本院補提理由書狀
（均須按他造當事人之人數附繕本）上訴時應提出委任律師或具
有律師資格之人之委任狀；委任有律師資格者，另應附具律師資
格證書及釋明委任人與受任人有民事訴訟法第466 條之1第1項但
書或第2項所定關係之釋明文書影本。如委任律師提起上訴者，
應一併繳納上訴審裁判費。
中　　華　　民　　國　　110 　年　　12　　月　　7 　　日
　　　　　　　　　　　　    　書記官　陳惠娟